【裁判字號】    98,上,115
【裁判日期】    990224
【裁判案由】    損害賠償
【裁判全文】
臺灣高等法院高雄分院民事判決           98年度上字第115號
上  訴  人  甲○○乙○○之承.
被上訴人    丙○○
上列當事人間請求損害賠償事件，上訴人對於民國98年4 月27
日臺灣高雄地方法院98年度訴字第556 號第一審判決提起上訴，
本院於99年2 月3 日言詞辯論終結，判決如下：
    主  文
上訴駁回。
第二審訴訟費用由上訴人負擔。
    事 實 及 理 由
一、上訴人乙○○於民國98年7 月12死亡，因其未婚且無直系血
    親卑親屬，其父陳益裕（91年4 月23日死亡）、母林香（92
    年6 月8 日死亡）、兄陳德宗（61年6 月27日死亡），其姐
    胡陳秀葉、陳秀鳳及陳秀月拋棄繼承（本院卷99頁），由弟
    甲○○聲明承受訴訟，核無不合，應予准許。
二、上訴人起訴主張：被上訴人於95年10月間擔任高雄市議會市
    議員，接獲民眾陳情表示，高雄市新興區○○○路與八德路
    交岔路口之停車場，遭伊施工意圖改為夜市，乃於同年月12
    日上午11時許，率同民眾至上開處所召開記者會，要求伊停
    止將停車場改設夜市，伊不予理會，被上訴人竟罵伊「土匪
    」，損害伊之名譽、人格及社會評價，上訴人亦受本院刑事
    判決公然侮辱罪確定。爰依侵權行為之規定，求為：(一)被上
    訴人應給付上訴人新臺幣（下同）300 萬元及承受訴訟自起
    訴狀繕本送達翌日起至清償日止，按週年利率5 ％計算之遲
    延利息。(二)願供擔保請准宣告假執行。
三、被上訴人則以：本件係因乙○○違反法令將所承租原供作停
    車場使用之土地，欲變更為夜市使用，伊到場阻止乙○○施
    工，乙○○不予理會，並當場回應伊：要做什麼是其之自由
    ，要告就去告等語，並堅持動工，伊才會說：乙○○行為如
    土匪一樣，目無法紀等語。伊上開陳述係屬對於具體事實提
    出主觀個人之評價，及對於可受公評之事提出「善意」與「
    適當」評論，應屬憲法上言論自由保障之範圍，非屬不法侵
    害上訴人名譽，即使屬侵權行為，乙○○起訴時距伊陳述之
    時間已逾2 年，主張時效抗辯，拒絕給付。縱本院認伊須負
    侵權行為損害賠償，上訴人請求非財產上之損害過高等語，
    資為抗辯。
四、原審判決上訴人敗訴。上訴人提起上訴，求為：(一)原判決廢
    棄。(二)被上訴人應給付上訴人300 萬元及自起訴狀繕本送達
    翌日即98年1 月21日起至清償日止，按週年利率5 ％計算之
    遲延利息。(二)願供擔保請准宣告假執行。被上訴人則求為：
    (一)上訴駁回。(二)如受不利判決，願供擔保請准免為假執行。
五、兩造不爭執事項：
  (一)被上訴人於95年10月間擔任高雄市議會市議員，接獲民眾陳
    情表示，乙○○在高雄市新興區○○○路與八德路交岔路口
    之停車場，施工意圖改為夜市，於同年月12日上午11時許，
    率同民眾至上開處所召開記者會，要求乙○○停止將上開停
    車場改設夜市，乙○○不予理會。
  (二)被上訴人之行為，業經本院於97年9 月8 日以97年度上易字
    第589 號刑事判決犯公然侮辱人罪，處拘役50日，減為拘役
    25日，緩刑2 年確定，有判決影本附卷（原審卷8 頁）。
六、本院判斷：
    被上訴人主張95年10月12日固曾對乙○○說乙○○之行為如
    土匪一樣，目無法紀，但其陳述係屬對於具體事實提出主觀
    個人之評價，及對於可受公評之事提出「善意」與「適當」
    評論，應屬憲法上言論自由保障之範圍，非屬不法侵害乙○
    ○名譽，且乙○○侵權行為損害賠償請求權已罹於2 年時效
    云云。按民法第197 條第1 項規定：「因侵權行為所生之損
    害賠償請求權，自請求權人知有損害及賠償義務人時起，二
    年間不行使而消滅。自有侵權行為時起，逾十年者亦同」，
    而「關於侵權行為損害賠償請求權之消滅時效，應以請求權
    人實際知悉損害及賠償義務人時起算，非以知悉賠償義務人
    因侵權行為所構成之犯罪行為經檢察官起訴，或法院判決有
    罪為準」（最高法院72年度台上字第738 號判例參照）。經
    查，乙○○於95年10月12日在高雄市政府警察局新興分局中
    正三路派出所製作調查筆錄供稱：「（你今《12》日因為何
    事至本所製作警詢筆錄？）因為我受市議員丙○○《男性民
    國62.03.08日生》公然侮辱，因此至貴所製作筆錄」、「（
    你於何時？在何地？為何人所辱罵？內容為何？）我於95年
    10月12日11時00分左右在高雄市○○區○○里○○○路和民
    族一路口停車場，被現任高雄市議員丙○○公然辱罵，他無
    故辱罵我『土匪』」、「（他因為何事辱罵你？）今天丙○
    ○他本人在新興公園《同心路和開封街口》內招開公聽會，
    質疑我公司八德一路和民族一路口的停車場要改變營業用途
    ，改為夜市。但事實上是沒有的。我本也不清楚市議員是要
    做何事；但是呢，他找來現場民眾和媒體記者找我理論。我
    當時是在停車場做一些雜工，我也不太想理他，但是他大聲
    的質問我；我便回他說『這裡不是市議會，我也不政府官員
    ，我不需要讓你質詢』，你現在的位置是我公司的私人場所
    ，請你離開，他大聲罵我土匪，並帶領現場民眾約30多人公
    然大聲用呼的方式『土匪』、『土匪』的叫，我真的不堪受
    辱。今天我在三立新聞台看到我被人公然辱罵的內容經過的
    播放。我執意提出告訴」（本院卷117 至118 頁）。被上訴
    人於96年1 月20日亦接受高雄市政府警察局新興分局製作調
    查稱：「（你今《20日》因何事前來本分局製作筆錄？）因
    警方通知涉嫌妨害名譽罪嫌，我遂到案說明」、「（你係於
    何時、地、因何事？向被害人乙○○以何方式造成妨害名譽
    ？）係於95年10月12日上午11時許，我任職高雄市議員時，
    接獲民眾陳情本市○區○○○路與八德路口之停車場要從事
    擺設夜市，因違反相關法令，所以我就率領當地陳情居民前
    往招開記者會，要求出租人台灣銀行善盡地主責任，歸勸承
    租人勿違法從事夜市之用，當時我與陳情人共同發現承租人
    當場在該地從事夜市用之土地埋管工程，我就與陳情人前往
    呼籲承租人停工，但承租人（經警方提供承租人乙○○）表
    示該地係其承租，要如何使用係其權利，我們管不著，經我
    們勸導，但承租人仍不聽，所以我就當場表示承租人未遵守
    承租契約，此行為如土匪一樣，並無妨害名譽之意思」（本
    院卷115 至116 頁）。故乙○○於95年10月12日當日即知悉
    罵其「土匪」，妨害其名譽之人為被上訴人。依上開說明，
    乙○○對被上訴人侵權行為損害賠償請求權之2 年時效，自
    95 年10 月12日即開始起算。檢察官於96年7 月2 日以妨害
    名譽罪對被上訴人提起公訴後，乙○○於原審刑事訴訟程序
    期間提起刑事附帶民事訴訟，請求被上訴人應負侵權行為損
    害賠償責任，乙○○對被上訴人侵權行為損害賠償2 年時效
    ，依民法第129 條第1 項第3 款規定因起訴而中斷。但原審
    刑事判決上訴人妨害名譽無罪，並於97年5 月28日駁回乙○
    ○刑事附帶民事訴訟之請求，檢察官對原審判決被上訴人無
    罪提起上訴，惟乙○○未對遭駁回之刑事附帶民事訴訟部分
    提起上訴，故乙○○對被上訴人之侵權行為損害賠償請求權
    時效視為不中斷。上訴人於本院97年9 月8 日第二審刑事判
    決被上訴人妨害名譽有罪確定後，始於97年12月12日（原審
    判決誤載為97年12月15日）提起本件訴訟（原審卷3 至7 頁
    ），距乙○○於95年10月12日實際知悉被上訴人侵害其名譽
    權之損害，已逾2 年。被上訴人主張上訴人侵權行為損害賠
    償請求權已罹於時效，其拒絕賠償，核屬可採。上訴人主張
    乙○○於高雄地院提起刑事附帶民事訴訟，因一審判決被上
    訴人無罪，其無法確定知悉被上訴人之行為確屬侵權行為，
    應屬是法律障礙，上訴人無法提出民事賠償主張，被上訴人
    又在刑事訴訟程序請假近20次，整個訴訟過程時間的延宕，
    被上訴人要負相當責任，不可歸責於上訴人，乙○○於原審
    所提刑事附帶民事訴訟被駁回，未提起上訴，後來因為被上
    訴人刑事被判有罪確定後，才對被上訴人提起本件訴訟，故
    消滅時效之起算，應以第二審判決確定始行開始，故其請求
    權尚未罹於時效云云。按侵權行為請求權時效之起算，係以
    請求權人實際知悉損害及賠償義務人時起算，非以知悉賠償
    義務人因侵權行為所構成之犯罪行為經檢察官起訴，或法院
    判決有罪為準。依乙○○於95年10月12日警詢之陳述，可知
    乙○○與被上訴人當面發生糾紛，被上訴人亦當場說對乙○
    ○係土匪，且於電視台看到被罵經過，依上開說明，上訴人
    主張第一審刑事判決被上訴人無罪，其無法確定知悉被上訴
    人之行為確屬侵權行為，依上開說明，即無足採。又第一審
    刑事判決被上訴人妨害名譽無罪及被上訴人於刑事案件請假
    近20 次 ，消滅時效之起算，應以第二審判決確定後，始行
    開始起算等情，均非時效中斷之法定事由，其上開主張，亦
    不足取。
七、綜上所述，上訴人主張依侵權行為損害賠償之規定，請求被
    上訴人給付300 萬元本息，為無理由，不應准許。其假執行
    之聲請亦失所附麗，應併予駁回。原審為上訴人敗訴之判決
    ，及駁回其假執行之聲請，並無不合。上訴意旨指摘原判決
    不當，求予廢棄改判，為無理由，應予駁回。
八、本件事證已臻明確，兩造間之其餘攻擊與防禦方法，與判決
    結果不生影響，亦不再一一論述，併此敘明。
九、據上論結，本件上訴為無理由，依民事訴訟法第449 條第1
    項、第78條，判決如主文。
中    華    民    國    99    年    2     月    24    日
                            民事第六庭
                                審判長法官  許明進
                                法      官  徐文祥
                                法      官  李炫德
以上正本證明與原本無異。
如對本判決上訴，須於判決送達後20日內向本院提出上訴狀，其
未表明上訴理由者，應於上訴後20日內向本院提出上訴理由書（
均須按他造當事人之人數附繕本）。上訴時應提出委任律師或具
有律師資格之人之委任狀，並依附註條文規定辦理。
中    華    民    國    99    年    2     月    25    日
                                書  記  官  盧雅婷
附註：
民事訴訟法第466 條之1 ：
對於第二審判決上訴，上訴人應委任律師為訴訟代理人，但上訴
人或其法定代理人具有律師資格者，不在此限。
上訴人之配偶、三親等內之血親、二親等內之姻親，或上訴人為
法人、中央或地方機關時，其所屬專任人員具有律師資格並經法
院認適當者，亦得為第三審訴訟代理人。
第1 項但書及第2 項情形，應於提起上訴或委任時釋明之。

司法院資訊處製作；財團法人民間司法改革基金會備份。
